【裁判字號】    95,訴,895
【裁判日期】    951214
【裁判案由】    傷害致重傷
【裁判全文】
臺灣彰化地方法院刑事判決               95年度訴字第895號
公  訴  人  臺灣彰化地方法院檢察署檢察官
被      告  丙○○
指定辯護人  鄧雲奎律師
上列被告因傷害致重傷案件，經檢察官提起公訴（95年度調偵字
第143號），本院判決如下：
    主    文
丙○○傷害人之身體，因而致人於重傷，累犯，處有期徒刑貳年
拾月。
    犯罪事實
一、丙○○前曾於民國89年間，因施用毒品案件，經本院以89年
    度彰簡字第548 號，判處有期徒刑3 月確定，入監執行後，
    於91年12月25日縮短刑期執行完畢；其另於90年間，分別因
    施用毒品及竊盜案件，經本院各以90年度彰簡字第473 號及
    90年度易字第1297號，各判處有期徒刑4 月、6 月確定，經
    裁定應執行有期徒刑9 月確定，入監執行後，於91年12月25
    日縮短刑期執行完畢；其又於93年間，因竊盜案件，經本院
    以93年度易字第15號，判處有期徒刑4 月確定，入監執行後
    ，於93年10月6 日縮短刑期執行完畢；其再於93年間，因施
    用毒品案件，經本院以93年度彰簡字第469 號，判處有期徒
    刑3 月確定，入監執行後，於94年4 月17日執行完畢釋放。
    詎其仍不知悔改，緣因丙○○與甲○○之女性友人陳秀暖有
    細節爭執，甲○○得知後心生不滿，甲○○即於94年12月8
    日下午1 時40分，在彰化縣和美鎮○○街與和樂路路口處，
    發現丙○○騎乘機車經過時，甲○○為洩憤，即先將丙○○
    攔停，待丙○○下車站於機車側邊時，甲○○即基於普通傷
    害之犯意，朝丙○○之腹部毆打1 至2 下後，甲○○、丙○
    ○及丙○○所騎乘之機車均因重心不穩倒地。嗣甲○○起身
    後，復承前普通傷害之犯意，欲再朝丙○○所在之處撲身毆
    打，丙○○面臨此身體不法之侵害，為防衛自己身體安全，
    排除現在之侵害，原僅需以閃躲或出手朝甲○○身體非重要
    器官之部位輕推方式即可。詎丙○○見狀，雖明知其身強體
    壯，且依照當時雙方相對位置，應能預見其出拳朝甲○○揮
    擊，將可能揮擊到甲○○之臉部，且倘毆擊到臉部，臉部重
    要且脆弱之器官（如眼睛等），將可能受到毀敗之重創，竟
    因一時情急，乃踰越正當防衛之必要範圍，且竟未預見前情
    ，而基於普通傷害人之犯意，徒手朝甲○○猛力揮去，適揮
    擊到甲○○之左眼，致甲○○之左眼球當場破裂，因送醫治
    療後，仍因眼球萎縮、視力喪失而無法矯正，其視力已達於
    毀敗一目之重傷程度。嗣經甲○○向司法警察提出告訴，而
    查知上情。
二、案經甲○○訴由彰化縣警察局和美分局報告臺灣彰化地方法
    院檢察署檢察官偵查起訴。
    理    由
一、本案以下所引用之供述證據及非供述證據，經本院為被告丙
    ○○指定之義務辯護人閱卷後，公訴人、被告及辯護人均同
    意以下全部證據之證據能力，是後述所引用證據之證據能力
    均無疑義，合先敘明。
二、訊據被告丙○○固坦承曾於前揭時、地，與證人甲○○發生
    爭執，於證人甲○○對伊毆打後，伊即出拳毆打證人甲○○
    ，伊並非故意要打證人甲○○之眼睛等情，惟矢口否認前揭
    犯行，辯稱：係因證人甲○○對伊毆打很多下，又罵伊幹妳
    娘，伊當時還坐在機車上，一時生氣，才朝證人甲○○之胸
    口打，結果證人甲○○剛好蹲下來，才會打到眼睛云云。指
    定辯護人則為被告辯護：本案被告係正當防衛，且被告所為
    應係過失致重傷害等語。經查：
  (一)前揭被告與證人甲○○發生爭執，被告於證人甲○○對伊毆
    打後，欲再上前毆打伊時，即還手，並打到證人甲○○之左
    眼等情，業據證人即告訴人甲○○於偵訊時，即就與被告發
    生爭執經過證述綦詳（詳見偵卷第28頁至第30頁），其於本
    院審理時復證稱：係因被告曾找其女性朋友陳秀暖之麻煩，
    其於前揭時、地，即將被告攔下，被告即站在摩托車旁邊，
    其先打被告之肚子1 、2 下，其及被告及被告之摩托車均倒
    地，其跟被告都想從地上爬起來，其又要靠過去打被告，被
    告就打其臉，其左眼球當場就掉出來等語綦詳（詳見本院95
    年11月30日審判筆錄），衡之證人甲○○與被告素無重大怨
    隙，且其不僅自偵訊至本院審理時，就當日案發經過均證述
    一致，復就係其先行出手毆打被告，而被告出手係因其欲再
    度對被告毆打等不利於己，而有利於被告之事實，毫無隱蔽
    、避重就輕之情形，證人甲○○之證詞憑信性極高，證人甲
    ○○前揭證詞應堪採信，上情應堪認定。再證人甲○○曾於
    94年12月8 日因左眼眼球破裂至財團法人彰化基督教醫院急
    診，隨即住院治療，並於94年12月12日出院，其出院後於94
    年12月15日至95年4 月13日共門診追蹤治療3 次，於最後 1
    次門診（95年4 月13日）時，其左眼診斷為眼球萎縮、視力
    喪失，無法矯正等情，有財團法人彰化基督教醫院95年8 月
    28日九十五彰基病歷字第095080042 號函暨所檢附之病歷資
    料影本1 份在卷可稽（見本院卷），此外，尚有證人甲○○
    受傷後所拍攝之臉部照片1 紙在卷可稽（見偵卷第21頁），
    衡之被告亦自承係毆擊到證人甲○○之眼球，且參諸證人甲
    ○○之就診時間即為與被告發生爭執之當日，再參考證人甲
    ○○傷勢之嚴重，當無故意自殘而設詞誣陷被告之可能及必
    要，是證人甲○○係因被告之傷害行為，造成毀敗左眼一目
    之視能至明。雖證人甲○○於本院審理時證稱：被告係拿石
    頭或磚塊打其臉等語，惟證人甲○○於本院審理時亦證稱：
    其當天除眼球掉下來、腫起來外，眼睛周圍並未受傷等語，
    衡之倘被告當日係持石頭或磚塊之尖銳物品朝證人甲○○之
    眼部毆擊，絕無可能在證人甲○○之眼球已遭擊碎掉落情況
    下，證人甲○○之眼球周圍毫無任何撕裂傷，是證人甲○○
    此部分證述，顯係因己猜測被告僅以拳頭毆擊，當不致造成
    如此重大傷害之自行臆測之詞，較難採信，應以被告自承係
    以拳頭毆擊較為可採。再被告辯稱：係因證人甲○○對伊毆
    打很多下，又罵伊幹妳娘，伊當時還坐在機車上，一時生氣
    ，才朝證人甲○○之胸口打，結果證人甲○○剛好蹲下來，
    才會打到眼睛云云。惟查，倘被告係於坐在機車上重心不穩
    之情況下，以約水平方式出拳欲毆打證人甲○○胸部，實難
    想像其力道之大，得足以致證人甲○○因一拳即眼球破碎脫
    落；況據證人甲○○之證述，被告於出拳當時，正遭受證人
    甲○○傷害之現在不法侵害，而據被告所辯，證人甲○○之
    傷害及公然侮辱之不法侵害均已過去，被告仍執意出拳，即
    與正當防衛無涉，是被告此部分辯解，不僅對己身不利，且
    與常情不符，顯係被告欲以係朝胸口毆打，而達到脫免觸犯
    重傷害之重典，被告此部分辯解，較難採信。綜上所述，被
    告確曾於前揭時、地，出拳毆打證人甲○○，並致其左眼視
    力喪失，無法矯正等情，均堪認定。
  (二)按加重結果犯，以行為人能預見其結果之發生為要件，所謂
    能預見乃指客觀情形而言，與主觀上有無預見之情形不同，
    若主觀上有預見，而結果之發生又不違背其本意時，則屬故
    意範圍，最高法院47年臺上字第920 號判例意旨參照。經查
    ，被告辯稱：伊並未故意朝證人甲○○之眼睛毆打等語，核
    與證人甲○○於本院審理時證稱：其跟被告互不認識，亦無
    嚴重糾紛，被告當時並沒有瞄準其眼睛打，且被告應該沒有
    那麼準可以瞄準其眼睛打等語相符（詳見本院審判筆錄），
    應可認被告並無故意重傷害證人甲○○之犯意。然本案被告
    係智識正常之人，且正值壯年，身強體壯，對於其自下往上
    出拳，其出拳力道之大，客觀上當所預見；又證人甲○○當
    時係欲朝躺臥在地上之被告身上撲打，依照被告與證人甲○
    ○當時相對位置，被告於客觀上亦應足以預見可能毆擊到證
    人甲○○臉部中眼睛此重要部位，且倘擊中眼球此脆弱器官
    ，客觀上可能足以引起眼球破碎、失明之結果，從而，被告
    出拳擊中證人甲○○之眼睛，客觀上足以引起證人甲○○失
    明之重傷害結果，在通常觀念上，被告不得謂無預見之可能
    ；且證人甲○○確係因被告以拳頭用力毆擊之行為，致其左
    眼眼球當場破裂、視力喪失之毀敗一目之重傷害結果，亦如
    前述，是被告之傷害行為，與證人甲○○之左眼機能毀敗重
    傷害結果間，當有相當之因果關係，被告對其故意出拳毆擊
    證人甲○○之傷害行為所致證人甲○○左眼失明之重傷害結
    果，自應負加重結果刑責。至指定辯護人為被告辯護認被告
    僅因該當於刑法第284 條第1 項後段之過失致重傷害之犯行
    ，惟查本案被告係故意對證人甲○○之身體為傷害行為，業
    據被告自承在卷，是被告前開行為，當無僅構成過失致重傷
    害罪行之可能，至就證人甲○○重傷害之結果，被告雖無直
    接故意抑或不確定故意，然因被告就其傷害行為，客觀上可
    能導致證人甲○○毀敗一目視能之結果，應有預見可能性，
    且其傷害行為與該重傷害結果，復有因果關係，業如前述，
    故被告當應成立傷害致重傷害之加重結果犯，指定辯護人上
    開辯護，尚有誤會，併此敘明。
  (三)按對於現在不法之侵害，而出於防衛自己或他人權利之行為
    ，不罰，但防衛行為過當者，得減輕或免除其刑，刑法第23
    條定有明文。又刑法上之防衛行為，祇以基於排除現在不法
    之侵害為已足，防衛過當，指防衛行為超越必要之程度而言
    ，防衛行為是否超越必要之程度，須就實施之情節而為判斷
    ，即應就不法侵害者之攻擊方法與其緩急情勢，由客觀上審
    察防衛權利者之反擊行為，是否出於必要以定之（最高法院
    63年臺上字第2104號判例意旨參照）。又刑法第23條前段規
    定正當防衛，不罰之違法阻卻事由，係以行為人對於現在不
    法之侵害，本乎防衛自己或他人之權利意思，在客觀上有時
    間之急迫性，並實施反擊予以排除侵害之必要性，且其因而
    所受法益之被害，亦符合相當性之情形，予以實施防衛行為
    （反擊）者，始稱相當。倘若行為人所實施之反擊，就實施
    之時間以言，雖符合急迫性之條件，然於客觀上若不具備實
    施反擊之必要性，或實施之方法（或手段），有失權益均衡
    之相當性，又該當某一犯罪構成要件者，即該當防衛過剩行
    為，僅屬於其刑事責任可否減免之事由，仍具備行為之違法
    可罰性，自亦應依法課予應負之刑責，並非屬不具違法可罰
    性之行為（最高法院84年度臺上字第3449號判決要旨參照）
    。查本案證人甲○○雖已先朝被告腹部毆打1 至2 下，復欲
    繼續朝被告身上毆打，則被告面對證人甲○○之徒手攻擊傷
    害之現在不法侵害，出於免遭證人甲○○繼續傷害之防衛自
    己權利意思，出手還擊之行為，係屬符合刑法第23條規定之
    正當防衛行為，固堪認定。然被告當時所面對者，既僅係徒
    手欲朝伊攻擊之證人甲○○，則以證人甲○○及被告當時之
    相對位置、證人甲○○及被告2 人之年齡及身體狀況等情形
    ，被告為避免續遭證人甲○○之攻擊行為，只需單純閃躲，
    或將證人甲○○輕力推開即可避免此一事件，然伊捨棄逃脫
    等以防止自己被害之方式處理，卻再以出手毆擊證人甲○○
    之臉部，復審以證人甲○○僅因被告之一拳，即當場左眼球
    破裂掉落等情，足見被告當時出手之力道顯然不輕，故伊以
    出拳朝證人甲○○毆打之行為，顯然防衛行為已超越必要之
    程度，依上說明，被告上開正當防衛行為顯有過當，自屬防
    衛過當。
  (四)綜上所述，本案被告因防衛過當之傷害行為，導致證人甲○
    ○左眼一目毀敗之重傷害結果，被告正當防衛過當之傷害致
    重傷行為之事證明確，已堪認定。且被告之過當防衛行為既
    不能阻卻違法，復符合故意傷害致重傷害之構成要件，自應
    依法論科。
二、我國刑法於94年2月2日修正公布，95年7月1日施行（下稱新
    法；修正前刑法下稱舊法）後，依最高法院95年度第 8次刑
    事庭會議決議內容，有關新舊法之適用原則如下：
    (一)新法第2條第1項之規定，係規範行為後法律變更所生新舊
      法律比較適用之準據法，於新法施行後，應適用新法第2
      條第1項之規定，為「從舊從輕」之比較。
    (二)基於罪刑法定原則及法律不溯及既往原則，行為之處罰，
      以行為時之法律有明文規定者為限，必行為時與行為後之
      法律均有處罰之規定，始有新法第2條第1項之適用。
    (三)比較時應就罪刑有關之共犯、未遂犯、想像競合犯、牽連
      犯、連續犯、結合犯，以及累犯加重、自首減輕暨其他法
      定加減原因（如身分加減）與加減例等一切情形，綜其全
      部罪刑之結果而為比較。
    (四)刑法用語之立法定義：新法第10條第2 項所稱公務員，包
      括同項第1 款之職務公務員及第2 款之受託公務員，因舊
      法之規定已有變更，新法施行後，涉及公務員定義之變更
      者，應依新法第2 條第1 項之規定，適用最有利於行為人
      之法律。
    本案被告行為後，刑法關於重傷定義及累犯之規定均有修正
    ，依前揭最高法院95年度第8 次刑事庭會議決議內容，應綜
    其全部罪刑之結果而為比較後，始得判斷應適用新法或舊法
    ，經本院為如附表所示之比較後，認本案依刑法第2 條第 1
    項前段，就以下重傷定義及累犯等適用，均應依舊法。
二、按眼部乃人體要害之處，以拳頭猛力重擊，足以傷害人之眼
    球引起失明之重傷害結果，在客觀上有預見之可能，被告乃
    正常之成年人，衡情對於上開結果應可預見，且證人甲○○
    左目視力喪失毀敗之重傷害結果，與被告之傷害行為有相當
    因果關係，被告於傷害時雖不預見其重傷害之結果，但有預
    見之可能，自應負加重結果之責任，被告所為，係犯刑法第
    277 條第2 項後段之普通傷害致重傷罪。查被告前曾於民國
    89年間，因施用毒品案件，經本院以89年度彰簡字第548 號
    ，判處有期徒刑3 月確定，入監執行後，於91年12月25日縮
    短刑期執行完畢；其另於90年間，分別因施用毒品及竊盜案
    件，經本院各以90年度彰簡字第473 號及90年度易字第1297
    號，各判處有期徒刑4 月、6 月確定，經裁定應執行有期徒
    刑9 月確定，入監執行後，於91年12月25日縮短刑期執行完
    畢；其又於93年間，因竊盜案件，經本院以93年度易字第15
    號，判處有期徒刑4 月確定，入監執行後，於93年10月 6日
    縮短刑期執行完畢；其再於93年間，因施用毒品案件，經本
    院以93年度彰簡字第469 號，判處有期徒刑3 月確定，入監
    執行後，於94年4 月17日執行完畢釋放等情，有臺灣高等法
    院被告前案紀錄表存卷可參，其於5 年內再犯本案最重本刑
    為有期徒刑以上之罪，為累犯，應依修正前刑法第47條規定
    加重其刑。再被告上開傷害致重傷之犯行，係面對現在不法
    之侵害，而出於防衛自己權利意思所為之過當防衛行為，如
    前所述，審酌其犯罪情節，應依刑法第23條但書規定，減輕
    其刑，並依法先加後減之。爰審酌被告素行不佳，本案係因
    證人甲○○先出手傷害，而出於防衛自己權利始為故意傷害
    之行為，惟其手段過當，且所生危害非微，犯後又未能就當
    時經過全部坦承，亦尚未與證人甲○○和解等一切情狀，核
    情量處如主文所示之刑。
據上論斷，應依刑事訴訟法第299 條第1 項前段，刑法第2 條第1
項前段、第277 條第2 項後段，修正前刑法第47條，刑法第23條
但書，判決如主文。
本案經檢察官乙○○到庭執行職務。
中    華    民    國    95    年    12    月    14    日
              刑事第二庭  審判長法  官  許旭聖
                                法  官  王昌鑫
                                法  官  簡婉倫
上列正本證明與原本無異。
如不服本判決，應於判決送達後十日內向本院提出上訴狀 (須附
繕本)。
中    華    民    國    95    年    12    月    14    日
                                書記官
中華民國刑法第23條
對於現在不法之侵害，而出於防衛自己或他人權利之行為，不罰
。但防衛行為過當者，得減輕或免除其刑。
中華民國刑法第277條
傷害人之身體或健康者，處3年以下有期徒刑、拘役或1千元以下
罰金。
犯前項之罪因而致人於死者，處無期徒刑或7年以上有期徒刑；
致重傷者，處3年以上10年以下有期徒刑。
附表：
┌──┬────┬─────────────────────────┐
│編號│修正事項│  以各別修正事項討論新、舊法之比較適用            │
├──┼────┼─────────────────────────┤
│ 1  │累犯    │被告不論依修正前之刑法第47條，抑或修正後之刑法第47│
│    │        │條第1項，均構成累犯，且均應加重其刑，對被告而言並 │
│    │        │無有利或不利之情形，不生任何影響                  │
├──┼────┼─────────────────────────┤
│ 2  │刑法第10│94年2 月2 日修正前刑法第10條第4 項關於重傷害之定義│
│    │條重傷之│如下：「稱重傷者，謂左列傷害：一、毀敗一目或二目之│
│    │定義    │視能。二、毀敗一耳或二耳之聽能。三、毀敗語能、味能│
│    │        │或嗅能。四、毀敗一肢以上之機能。五、毀敗生殖之機能│
│    │        │。六、其他於身體或健康，有重大不治或難治之傷害。」│
│    │        │，於修正後前開法條對於重傷害之定義則增列「嚴重減損│
│    │        │」之規定如下：「稱重傷者，謂下列傷害：一、毀敗或嚴│
│    │        │重減損一目或二目之視能。二、毀敗或嚴重減損一耳或二│
│    │        │耳之聽能。三、毀敗或嚴重減損語能、味能或嗅能。四、│
│    │        │毀敗或嚴重減損一肢以上之機能。五、毀敗或嚴重減損生│
│    │        │殖之機能。六、其他於身體或健康，有重大不治或難治之│
│    │        │傷害。」，依該條之立法理由謂：「修正前其第1 款至第│
│    │        │5 款均以毀敗為詞，依實務上之見解，關於視能、聽能等│
│    │        │機能，須完全喪失機能，始符合各該款要件，如僅減損甚│
│    │        │或嚴重減損效能並未完全喪失機能者，縱有不治或難治之│
│    │        │情形，亦不能適用同條項第6 款規定，仍屬普通傷害之範│
│    │        │圍，既與一般社會觀念有所出入，而機能以外身體或健康│
│    │        │倘有重大不治或難治情形之傷害，則又認係重傷，兩者寬│
│    │        │嚴不一，已欠合理，故於該條項增定「嚴重減損」亦為「│
│    │        │重傷」之範疇，是本條項規定，既擴大重傷害定義之範圍│
│    │        │，應以新法對於重傷之範疇較大，惟因本案被害人甲○○│
│    │        │之左眼，已達毀敗之程度，故不論依照修正前之刑法第10│
│    │        │條第4 項第1 款，抑或修正後之刑法第10條第4 項第1 款│
│    │        │，均構成重傷害，對被告而言並無有利或不利之情形    │
├──┴────┴─────────────────────────┤
│總結：本案綜合前開結果，仍應適用舊法之規定                        │
└─────────────────────────────────┘


司法院資訊處製作；財團法人民間司法改革基金會備份。
